臺灣高等法院民事判決　　　　　　　　　100年度上字第622號
上　訴　人　陳心怡
訴訟代理人　蔡宜真律師
被上訴人　　吳水信
　　　　　　吳劉芙蓉
上列當事人間清償借款等事件，上訴人對於中華民國100 年4 月
8 日臺灣板橋地方法院100 年度訴字第131 號第一審判決提起上
訴，並為訴之追加，本院於100 年9 月6 日言詞辯論終結，判決
如下：
    主      文
原判決關於駁回上訴人後開第二項之訴部分，及該部分假執行之
聲請，暨命上訴人負擔訴訟費用之裁判，均廢棄。
上開廢棄部分，被上訴人吳劉芙蓉應給付上訴人新臺幣貳佰萬元
，及自民國九十九年十月五日起至清償日止，按年息百分之五計
算之利息。
第一審訴訟費用關於命上訴人負擔部分，及第二審訴訟費用，由
被上訴人吳劉芙蓉負擔。
    事實及理由
一、按訴之變更或追加，非經他造同意，不得為之，民事訴訟法
    第446 條第1 項前段定有明文。上訴人於原審以被上訴人共
    同向其母吳麗玉（已死亡）借款為由，依繼承、消費借貸之
    法律關係，請求被上訴人給付新臺幣（下同）400 萬元本息
    ，經原審駁回其對被上訴人吳劉芙蓉之訴後，於本院追加備
    位之訴，聲明請求被上訴人吳水信應再給付上訴人200 萬元
    本息，核屬訴之追加，被上訴人未為反對，按之上開規定，
    其所為之追加，應予准許。
二、上訴人主張：被上訴人共同向上訴人之母吳麗玉（即被上訴
    人吳水信之妹）借款500 萬元，此筆債權於吳麗玉死亡後由
    上訴人繼承，經向被上訴人催償後，被上訴人除返還100 萬
    元外，僅交付以信鴻營造股份有限公司（下稱信鴻公司）為
    發票人，金額各100 萬元之支票4 紙予上訴人收執，惟屆期
    經提示，其中3 紙未獲付款，因信鴻公司已為拒絕往來戶，
    另紙支票未為提示。被上訴人所交付之支票既未獲付款，依
    民法第320 條規定，原消費借貸關係所生尚未清償之400 萬
    元債務即未消減，依民法第271 條規定，被上訴人應平均分
    擔此筆借款債務，爰依繼承、消費借貸之法律關係，請求被
    上訴人給付400 萬元，及自支付命令送達翌日起算之利息等
    語。（原審判決被上訴人吳水信應給付上訴人200 萬元，及
    自支付命令送達翌日即99年10月5 日起至清償日止，按年息
    5%計算之利息，而駁回上訴人其餘之訴，被上訴人吳水信就
    其敗訴部分未聲明不服，該部分已告確定，上訴人則就其敗
    訴部分聲明不服，提起上訴）。並於本院主張系爭借貸之借
    款人如僅被上訴人吳水信一人，被上訴人吳劉芙蓉與吳麗玉
    間並無消費借貸之法律關係存在，則被上訴人吳水信就系爭
    借款應負全部清償之責，爰依繼承、消費借貸之法律關係，
    追加備位之訴，請求被上訴人吳水信再給付上訴人200 萬元
    ，及自100 年5 月17日上訴理由狀繕本送達翌日即100 年5
    月21日起算之利息等語。其上訴及追加備位聲明：先位聲明
    ：1.原判決不利於上訴人部分廢棄。2.上開廢棄部分，被上
    訴人吳劉芙蓉應給付200 萬元，及自支付命令送達翌日即99
    年10月5 日起至清償日止，按年息5%計算之利息。備位聲明
    ：被上訴人吳水信應再給付200 萬元，及自100 年5 月17日
    上訴理由狀繕本送達翌日即100 年5 月21日起至清償日止，
    按年息5%計算之利息。
三、被上訴人抗辯：系爭借款係信鴻公司為泰山黎明路拓寬工程
    急需週轉，由負責人即被上訴人吳水信出面向吳麗玉借貸，
    被上訴人吳水信交付之支票亦以信鴻公司為發票人，此為吳
    麗玉與信鴻公司間之金錢往來，被上訴人與吳麗玉間並無消
    費借貸之法律關係存在。縱認信鴻公司負責人就系爭借款應
    負清償之責，上訴人亦應以信鴻公司實際負責人吳水信、吳
    日聖為求償對象，被上訴人吳劉芙蓉並未共同向吳麗玉借款
    ，就系爭借款不負清償之責。至上訴人所提之借款執據，被
    上訴人吳劉芙蓉並未簽署之，對該借款執據亦完全無印象，
    被上訴人吳劉芙蓉僅於婆婆過世取得遺產支票10餘萬元及少
    許金飾後，於訴外人陳毓蘭交付之空白活頁紙上簽名，目的
    在於簽收上開支票、金飾，該借款執據應係有心人利用上開
    空白活頁紙造假，上訴人所舉證人均無法證明被上訴人吳劉
    芙蓉與吳麗玉合意簽下系爭借款執據，其契約又未為公證，
    自不足以供作被上訴人吳劉芙蓉共同借貸之證據等語。並答
    辯聲明：上訴及追加之訴均駁回。
四、兩造不爭執之事項：
  (一)吳麗玉97年7 月6 日死亡後，系爭500 萬元借款債權由上訴
    人繼承。
  (二)系爭500 萬元借款已清償100 萬元，並由被上訴人交付以信
    鴻公司為發票人，金額各100 萬元之支票4 紙予上訴人收執
    ，屆期經提示，其中3 紙未獲付款，因信鴻公司已為拒絕往
    來戶，另紙未為提示。
五、本院之判斷：
  A.先位部分：
  (一)上訴人主張被上訴人吳水信、吳劉芙蓉共同向其母吳麗玉借
    款500 萬元，已據其提出經被上訴人吳劉芙蓉簽署姓名，其
    上載明：「吳水信與吳劉芙蓉向吳麗玉借伍佰萬元正」之借
    款執據為證（原法院99年度司促字第37126 號卷第4 頁），
    上訴人主張被上訴人吳劉芙蓉就尚未清償之400 萬元借款債
    務應負共同清償之責，尚非無據。
  (二)被上訴人吳劉芙蓉雖抗辯系爭借款為吳麗玉與信鴻公司間之
    金錢往來，其並未共同向吳麗玉借款，上訴人所提之借款執
    據應為造假，不得供作被上訴人吳劉芙蓉共同借貸之證據等
    語。惟查：
  1.按私文書經本人簽名、蓋章者，推定為真正，民事訴訟法第
    358 條第1 項定有明文。又衡諸常情，先書寫文書內容再予
    簽名應為常態，而交付空白或記載不完全之執據則屬例外，
    是倘當事人承認簽名係其本人所為，僅以該簽名時文件係屬
    空白一節為爭執，應由就此爭執之當事人負舉證之責。被上
    訴人吳劉芙蓉就系爭借款執據上之簽名為真正，並未加以爭
    執，僅抗辯其簽署時為一空白活頁紙，依上所述，自應由被
    上訴人吳劉芙蓉就其簽名時系爭借款執據係屬空白一事負舉
    證之責，其就此既未舉證以實其說，系爭借款執據即應推定
    為真正。系爭借款執據既經推定為其正，其上復已載明吳水
    信與吳劉芙蓉共同向吳麗玉借款500 萬元之意旨，被上訴人
    吳劉芙蓉抗辯系爭借款為吳麗玉與信鴻公司間之金錢往來，
    其並未共同借款，即難憑採。
  2.證人張吳彩雲於原審審理時固證稱：「吳劉芙蓉的簽名是誰
    簽的我不知道」、「（你寫完前面那段之後，你有拿給大嫂
    簽字嗎？）我不記得」等語（原審卷32頁反面、第33頁反面
    ）。惟被上訴人吳劉芙蓉就系爭借據執據上之簽名為真正，
    並未加以爭執。且證人張吳彩雲於原審審理時亦證稱：「右
    邊『吳水信與吳劉芙蓉向吳麗玉借五百萬元正如吳麗玉貳女
    兒要錢不能說不還請大嫂簽字』這段文字是我寫的」等語（
    原審卷第32頁反面）。證人張吳彩雲所書之該段文字，係以
    隔行書寫之方式書寫於活頁紙，被上訴人吳劉芙蓉之簽名則
    緊臨該段文字，其間除吳劉芙蓉之「芙」字因誤繕而予更正
    外，其文字排列整齊、前後語句通順，並無增刪、修改或刻
    意配合篇幅之處。此外，證人吳陳毓蘭於原審審理時已證稱
    ：「我只有拿一張支票及金飾給我大嫂，說這是媽媽留下來
    的，我並沒有拿任何東西給他簽收」等語（原審卷第34頁）
    。顯見被上訴人吳劉芙蓉並非於空白活頁紙簽署姓名，而係
    於張吳彩雲書寫該段文字後，緊臨該段文字文末簽署其姓名
    ，其既於載明其與吳水信共同向吳麗玉借款500 萬元意旨之
    借款執據上簽名，復未舉證證明其非共同借款之人，上訴人
    主張其就系爭400 萬元借款餘額亦應負共同清償之責，洵屬
    正當。
  3.吳麗玉於死亡前即於系爭借款執據上緊臨吳劉芙蓉簽名處註
    記「吳麗玉拜託二姐處理」，請張吳彩雲代為處理系爭借款
    清償之事，業據證人張吳彩雲於原審審理時證稱：「『吳麗
    玉拜託二姐處理』這段文字不是我寫的，應該是我妹妹吳麗
    玉在生前所寫的」等語（原審卷第32頁反面），足徵吳麗玉
    死亡前即取得經被上訴人吳劉芙蓉簽名之系爭借款執據。而
    被上訴人吳劉芙蓉曾指示吳陳毓蘭載送吳麗玉至銀行處理系
    爭借款交付之事，亦為被上訴人吳劉芙蓉所是認。倘被上訴
    人未共同向吳麗玉借款，何以其全程參與借款交付之事，並
    委託吳陳毓蘭載送吳麗玉？而其委託吳陳毓蘭如僅基於被上
    訴人吳水信之指示，何以其願於載明其與吳水信共同向吳麗
    玉借款500 萬元意旨之借款執據上簽名，並交吳麗玉收執？
    參以被上訴人吳劉芙蓉參與借款之程度甚深，且吳麗玉於吳
    陳毓蘭載送其至銀行取款時，即表明被上訴人吳劉芙蓉擬向
    其借款，事後亦確實取得載明吳水信、吳劉芙蓉共同借款意
    旨之借款執據等情，即足認被上訴人吳劉芙蓉確為系爭借款
    共同借款人之一，被上訴人吳劉芙蓉抗辯其並未共同向吳麗
    玉借款，核非事實，上訴人請求被上訴人吳劉芙蓉共同清償
    系爭400 萬元借款餘額，自應准許。
  B.備位部分：
    上訴人先位之訴為有理由，既如前述，就其追加備位之訴，
    本院自無庸再予審究，併予敘明。
六、綜上所述，上訴人主張系爭借款係被上訴人共同向吳麗玉借
    貸，被上訴人吳劉芙蓉就系爭借款應負共同清償之責，為可
    採信。從而，上訴人依繼承、消費借貸之法律關係，請求被
    上訴人吳劉芙蓉給付200 萬元，及自支付命令送達翌日即99
    年10月5 日起至清償日止，按年息5%計算之利息，為有理由
    ，應予准許。原審就此為上訴人敗訴之判決，尚有未合，上
    訴意旨指摘原判決此部分不當，求予廢棄，為有理由，爰由
    本院改判如主文第2 項所示。又上訴人依繼承、消費借貸之
    法律關係，對被上訴人吳劉芙蓉所為之先位請求既為可取，
    其追加主張被上訴人吳水信就系爭400 萬元借款餘額應負全
    部清償責任之備位請求，即無庸再予審究，爰不另為駁回之
    諭知。
七、本件事證已臻明確，兩造其餘攻擊防禦方法及所提證據，經
    審酌，核與本件判決結果不生影響，爰不另一一論述，附此
    敘明。
八、據上論結，本件上訴為有理由，依民事訴訟法第450 條、第
    78條，判決如主文。
中    華    民    國   100    年    9     月    27    日
                    民事第十四庭
                        審判長法  官  林金村
                              法  官  王麗莉
                              法  官  陳秀貞
正本係照原本作成。
如不服本判決，應於收受送達後20日內向本院提出上訴書狀，其
未表明上訴理由者，應於提出上訴後20日內向本院補提理由書狀
（均須按他造當事人之人數附繕本）上訴時應提出委任律師或具
有律師資格之人之委任狀；委任有律師資格者，另應附具律師資
格證書及釋明委任人與受任人有民事訴訟法第466條之1第1項但
書或第2項（詳附註）所定關係之釋明文書影本。如委任律師提
起上訴者，應一併繳納上訴審裁判費。
中    華    民    國   100    年    9     月    27    日
                              書記官  葉國乾
附註：
民事訴訟法第466條之1（第1項、第2項）：
對於第二審判決上訴，上訴人應委任律師為訴訟代理人。但上訴
人或其他法定代理人具有律師資格者，不在此限。
上訴人之配偶、三親等內之血親、二親等內之姻親，或上訴人為
法人、中央或地方機關時，其所屬專任人員具有律師資格並經法
院認為適當者，亦得為第三審訴訟代理人。